【裁判字號】    98,上更(一),42
【裁判日期】    980818
【裁判案由】    貪污治罪條例
【裁判全文】
臺灣高等法院高雄分院刑事判決      98年度上更(一)字第42號
上  訴  人  丁○○
即  被  告
                    號
            甲○○
上列一人
選任辯護人  洪幼珍  律師
上列上訴人等因貪污治罪條例案件，不服臺灣高雄地方法院95年
度訴字第3561號中華民國97年4 月30日第一審判決（起訴案號：
臺灣高雄地方法院檢察署95年度偵字第22719 號），提起上訴，
經判決後，由最高法院發回更審，本院判決如下：
    主  文
原判決撤銷。
丁○○對於依據法令從事公務之人員，關於違背職務之行為，交
付賄賂，處有期徒刑貳年，褫奪公權貳年；減為有期徒刑壹年，
褫奪公權壹年。
甲○○公務員，對於違背職務之行為，收受賄賂，處有期徒刑拾
壹年，褫奪公權肆年。所得財物新臺幣拾萬元，應予追繳沒收，
如全部或一部無法追繳時，以其財產抵償之。
    事  實
一、甲○○係高雄縣甲仙鄉公所財經課之約聘人員，承辦工程設
    計發包、監工決算等業務，為依法令服務於地方自治團體所
    屬機關而具有法定職務權限之公務員；丁○○則為高雄縣仁
    武鄉○○村○○路267 巷1 弄11號伸豪營造有限公司（下稱
    伸豪營造公司）之實際負責人。緣於民國91年8 月間，甲○○承辦高雄縣甲仙鄉「小林平埔族公廨文化園區第二期工程
    」之發包作業，總工程款約新臺幣（下同）700 萬元，經伸
    豪營造公司以687 萬2392元得標，並由高雄市創世紀工程顧
    問有限公司（下稱創世紀公司）負責設計監造。丁○○明知
    該工程有關「草毯舖植」施作項目，所舖植之草毯必須符合
    「A.以非土壤有機介質栽培完成。B.根系沒有截斷，草毯不
    須恢復期。」之圖說規定，並於草毯運至工地鋪植前，應先
    經監造單位人員檢驗鑑定後方可舖植，檢驗若發現與規格不
    符，應隨即運離，不得留置現場。詎丁○○竟未依工程合約
    之規定，即未以非土壤有機介質培育草毯，嗣經設計監造之
    創世紀公司於92年8 月15日派員至現場檢驗而發現，乃於92
    年8 月19日以（92）創發字第08191 號函，發函要求伸豪營
    造公司改善，重新以新草毯更替。丁○○因見工程無法順利
    驗收通過，遂基於對於公務員違背職務行為行求、期約、交
    付賄賂之犯意，與甲○○商議，由甲○○出面要求創世紀公
    司同意核章，使該工程驗收通過，而甲○○明知丁○○所培
    育之草毯，非屬以非土壤有機介質所培育者，不合於工程圖
    說規定，竟仍基於違背職務之行為以期約、收受賄賂之犯意
    而同意，丁○○即基於行賄之犯意，於92年8 月15日至同年
    8 月25日間某日，在高雄縣甲仙鄉公所門前，交付甲○○10
    萬元賄款，甲○○則以收受賄賂之犯意而收受。甲○○遂以
    趕辦活動，時間急迫為由，要求創世紀公司對上開不符圖說
    規範之草毯植栽予以核章檢驗通過，而為違背職務之行為。
    經創世紀公司核章後，上開工程遂於92年8 月26日完成第一
    次估驗並撥款237 萬543 元，繼於94年1 月7 日完成總驗收
    並撥放其餘工程款。嗣因伸豪營造公司股東不合，另一股東
    乙○○（原名己○○）得知上情，乃於93年4 月23日及24日
    兩次，向甲○○索回上開賄款10萬元，並向法務部調查局航
    業海員調查處高雄站檢舉而查獲上情。
二、案經法務部調查局航業海員調查處高雄站報告臺灣高雄地方
    法院檢察署檢察官偵查起訴。
    理  由
壹、程序部分：
一、按被告以外之人於審判外之言詞或書面陳述，除法律有規定
    者外，不得作為證據；被告以外之人於審判外之陳述，雖不
    符前4 條之規定，而經當事人於審判程序同意作為證據，法
    院審酌該言詞陳述或書面陳述作成時之情況，認為適當者，
    亦得為證據；刑事訴訟法第159 條第1 項、第159 條之5 第
    1 項定有明文。本件證人庚○○、劉仁和於調查站詢問中之
    陳述，固均係審判外之陳述而屬傳聞證據，惟經被告、辯護
    人及檢察官同意作為證據，本院審酌各該陳述作成時之情況
    ，並無違法取證之瑕疵，亦認以之作為證據為適當，均有證
    據能力。
二、次按被告以外之人於偵查中向檢察官所為之陳述，除顯有不
    可信之情況外，得為證據，刑事訴訟法第159 條之1 第2 項
    定有明文。證人庚○○、何有為、辛○○、乙○○、徐大林
    及徐紹斐於偵查中向檢察官具結後所為之陳述，雖屬傳聞證
    據；惟現階段刑事訴訟法規定，檢察官代表國家偵查犯罪、
    實施公訴，依法其有訊問被告、證人及鑑定人之權，而實務
    運作時，檢察官偵查中向被告以外之人所取得之陳述，原則
    上均能遵守法律規定，不致違法取供，其可信度極高，且本
    案被告及辯護人並未提出有何顯不可信之情形，並捨棄對庚○○、何有為、辛○○、徐大林、徐紹斐之詰問權、證人乙○○復於本院審理時到庭接受詰問，自均得為證據。
三、又刑事訴訟法上「證據排除原則」，係指將具有證據價值，
    或真實之證據因取得程序之違法，而予以排除之法則。而私
    人之錄音、錄影行為所取得之證據，應受刑法第315條之1與
    通訊保障及監察法之規範，私人違反此規範所取得之證據，
    固應予排除。惟依通訊保障及監察法第29條第3款之規定「
    監察者為通訊之一方或已得通訊之一方事先同意，而非出於
    不法目的者，不罰」，通訊之一方非出於不法目的之錄音，
    因而取得之證據，即無證據排除原則之適用（最高法院92年
    度台上字第2677號判決意旨參照）。本案證人乙○○以錄音
    設備將其本人與被告甲○○間之對話加以錄音，當作提出檢
    舉之佐證，其錄取錄音帶非出於不法之目的，並無任何竊聽
    或竊錄他人非公開談話之行為，無私人非法取證之問題，亦
    無該證據應予排除之證據排除法則適用，且經原審勘驗該錄
    音帶後，檢察官、被告及辯護人對於錄音帶之勘驗結果及其
    譯文均表示無意見（見原審卷第97頁至98頁），本院復斟酌
    公共利益及人權保障，認證人乙○○所提出之私人錄音於本
    案具有證據能力，而得為本案認定犯罪事實之證據。
貳、實體部分
一、訊據上訴人即被告甲○○固坦承於92年8 月間，有收受丁○○所交付之10萬元，惟與上訴人即被告丁○○均矢口否認有
    違背職務收受或交付賄賂之犯行，一致辯稱：丁○○所培育
    並施作於本案工程之草毯，係屬介質培育之草毯，而合於工
    程圖說，且丁○○交付甲○○之10萬元，係私下委託他僱用
    當地機具、工人，甚至用地協調時，用於支應報酬或協調者
    ，而與草毯無關，更非賄賂之對價云云。經查：
  (一)被告甲○○係高雄縣甲仙鄉公所財經課之約聘人員，承辦工
    程設計發包、監工決算等業務，為依法令服務於地方自治團
    體所屬機關而具有法定職務權限之公務員；丁○○則為伸豪
    營造公司實際負責人。於91年8 月間，被告甲○○承辦高雄
    縣甲仙鄉「小林平埔族公廨文化園區第二期工程」之發包作
    業，總工程款約700萬元，經伸豪營造公司以687萬2392元得
    標，並由創世紀公司負責設計監造。工程有關「草毯舖植」
    施作項目，所舖植之草毯必須符合「A.以非土壤有機介質栽
    培完成。B.根系沒有截斷，草毯不須恢復期。」之圖說規定
    ，並於草毯運至工地鋪植前，應先經監造單位人員檢驗鑑定
    後方可舖植，檢驗若發現與規格不符，應隨即運離，不得留
    置現場。被告丁○○於92年8 月間，在高雄縣甲仙鄉公所門
    前，交付10萬元給被告甲○○，嗣經創世紀公司就草毯植栽
    予以核章檢驗通過，且上開工程於92年8 月26日完成第一次
    估驗，繼於94年1 月7 日完成總驗收，嗣於於93年4 月23日
    及24日分兩次，伸豪公司股東乙○○向被告甲○○索回上開
    10萬款項等情，業據被告甲○○、丁○○供承在卷，並經證
    人乙○○於原審及本院審理時證述明確（見原審卷第134 頁
    、本院98年8 月4 日審判筆錄），復有高雄縣甲仙鄉公所94
    年4 月12日甲鄉財經字第0940002252號函及所附91年度「甲
    仙鄉小林平埔族公廨文化園區第二期工程」自核定至決算全
    案資料、高雄縣甲仙鄉公所工程合約1 份、萬泰商業銀行北
    高雄分行（94）北高字第09401350067 號函文及所附小額循
    環信用貸款申請書、高雄縣甲仙鄉農會提款機93年4 月24日
    提款紀錄表、高雄縣甲仙鄉公所97年3 月20日甲鄉財經字第
    0970002089號函送之「小林平埔族文化園區第二期工程」全
    卷資料附卷可參，此部分事實應堪認定。
  (二)查本件工程植栽項目有關假儉草草毯之栽植須採介質培育，
    且關於草毯之品質要求係：「A.以非土壤有機介質栽培完成
    （此介質幫助土壤改良）。B.根系沒有截斷，草毯不須恢復
    期。」，關於培植草毯之材料，則建議使用非土壤之替代性
    材料，如樹皮、椰纖、木屑.... 等 天然有機介質，培植過
    程中需以塑膠布隔絕土壤，再以草種子或草莖混合有機介質
    均勻鋪撒於塑膠布上而培植成毯等情，有記載「項次：預18
    、項目：植裁假儉草草毯（介質培育）」之本件高雄縣甲仙
    鄉公所工程估價單（附於高雄縣甲仙鄉公所94年4 月12日甲
    鄉財經字第0940002252號函及所附91年度「甲仙鄉小林平埔
    族公廨文化園區第二期工程」自核定至決算全案資料）、本
    件草毯圖樣之「有機介質栽培草毯植生規範」（附於高雄縣
    甲仙鄉公所工程合約最末頁），並經證人庚○○於調查站詢
    問、偵查中證述屬實。雖證人庚○○於調查站詢問時曾證述
    ：「介質栽培也有可能是土壤的方式」等語，惟其同時亦證
    述：「但我們的建議是要用木屑或甘蔗渣或其他有機材料來
    施作」、「依照圖說是不能用土壤方式栽培」等語，足見介
    質栽培中所使用之介質可為土壤，但於本案中所使用之介質
    必須為非土壤者。至被告甲○○於原審審理時陳稱：「介質
    培育的草是在土壤之下有木屑及有機肥料」（見原審卷第14
    5 頁），被告丁○○亦陳稱：「所謂介質培育，是用木屑及
    木屑粉末攪拌少許泥土，鋪設與土壤之間，有隔層」（見原
    審卷第160 頁），就所述以土壤為介質之部分，與本案工程
    草毯圖樣所載「有機介質栽培草毯植生規範」亦不相符，顯
    非可採。是本案草毯之栽培方式，須以塑膠布隔絕土壤，於
    塑膠布上以不含泥土之樹皮、椰纖、木屑.... 等 天然有機
    為介質，將草種子或草莖混合有機介質均勻鋪撒於塑膠布上
    而培植成毯，從而於草毯之栽培過程中，於隔絕土壤之塑膠
    布上，不應有土壤之存在，應堪認定。
  (三)被告甲○○、丁○○供承本件勘驗時隔絕土壤之隔離層上供
    草苗生成之處，確存有土壤，惟均辯稱：丁○○所培育並施
    作於本案工程之草毯，係屬介質培育之草毯，而合於工程圖
    說云云。然查，於92年8 月15日創世紀公司派證人庚○○、
    辛○○會同被告甲○○、丁○○，就被告丁○○自行栽培之
    草毯進行驗苗之勘驗，勘驗時發現其草毯下雖有隔離層以隔
    離土壤，但隔離層上供草苗生長之介質，為土壤，而非以工
    程圖說所要求「非土壤」之有機介質。嗣設計監造之創世紀
    公司於92年8 月19日以（92）創發字第08191 號函告知甲仙
    鄉公所，並函請伸豪營造公司改善，函中表示：「現場草毯
    為土壤培育，與圖說『介質培育』以非土壤有機介質栽培方
    式不符，難達初期改善土壞（應為「壤」之誤）之預期效果
    。」、「現場草毯生長並不均勻，表面凹凸不平，雜草比例
    偏高，加上現場周邊環境雜草橫生，其種籽極可能已隨風著
    生草毯內，勢必增加日後之養護成本，並影響其景觀效益，
    判斷此草場並無專業草毯培育及維護經驗。該草場之草毯品
    質與培植方式均與圖說要求不符，請承包商另尋專業之草毯
    來源，以維工程品質。」等語，有創世紀公司92年8 月19日
    以（92）創發字第08191 號函文附卷可稽，而甲仙鄉公所及
    被告丁○○均有接獲創世紀公司之上開函文等情，已據被告
    2 人供承在卷，惟被告丁○○僅就該函文中所指摘之「雜草
    」比例偏高加以改善，復據其於原審供承明確（見原審卷第
    161 頁），雖辯稱：「經過雨季，我所培養的草毯，被雨季
    夾帶的土壤覆蓋」、「木屑經過下雨後，比較輕部分會浮起
    來會流走」云云，然被告丁○○就其介質培育之方式，已自
    承使用泥土（原審卷第160 頁），則其辯稱草毯中之土壤係
    因雨季夾帶所致，即有前後不一，且草苗係生長於介質之上
    ，苟以木屑為介質，於木屑因下雨而流走時，草苗應隨木屑
    而流走，斷無僅流走木屑而留下草苗之理，故被告丁○○上
    開所辯，殊非可採。又創世紀公司事後雖核章同意驗收上開
    以土壤為介質所栽植之草毯，惟此係因被告甲○○以甲仙鄉
    公所趕辦活動為由，要求創世紀公司同意通過驗收所致，業
    經證人庚○○、何有為、辛○○於偵查中分別證述屬實（見
    偵一卷第26頁至30頁），核與證人即甲仙鄉長戊○○於原審
    所證稱：「因為本件工程有延宕，本件技士（甲○○）有和
    我談過要趕辦芋筍節、平埔族夜祭，甲○○跟顧問公司及廠
    商去會勘廠商提出的草皮，是否符合契約的規範，看完之後
    ，甲○○跟我報告有符合規範，那又要趕辦活動，所以就請
    廠商先行舖設。」等語相符（見原審卷第241 頁），且被告
    丁○○於調查中供稱：「（經本單位於94年8 月18日向創世
    紀公司人員何有為、庚○○等二人調查瞭解，創世紀公司並
    未同意鋪該批草毯，你如何解釋？）只有鄉公所同意。」「
    請甲○○向創世紀公司說明，但甲○○協調過程我不清楚，
    後來甲○○告訴我已經協調創世紀公司及甲仙鄉公所，可以
    進行草毯複驗。」等語（見94年8 月19日調查站筆錄），被
    告甲○○亦於偵查中供稱：「我們有去驗苗，我們認為是認
    定標準之不同，跟鄉長、課長商量後，為了趕辦甲仙芋筍活
    動，避免工程延宕，就同意讓工程通過。」等語（見95年7
    月14日偵查筆錄），均供承創世紀公司事後核章同意驗收上
    開以土壤為介質所栽植之草毯，係因甲仙鄉公所以趕辦甲仙
    芋筍節活動，避免工程延宕活動為由，要求創世紀公司同意
    通過驗收等情，又上開工程於92年8 月26日完成第一次估驗
    並撥款237 萬543 元，繼於94年1 月7 日完成總驗收並撥放
    其餘工程款，亦有甲仙鄉公所98年7 月21日甲鄉行字第號0
    000000000 函所附「高雄縣甲仙鄉小林平埔族公廨文化園區
    第二期工程估驗明細表」附卷可證，據證人即該工程估驗員
    丙○○於本院審理時結證稱：「92年8 月26日是初驗」「（
    當時驗收時，是否只丈量面積是否符合？）對」「有無檢查
    草皮是否以非土壤有機介質栽培？）沒有」、「沒有將草皮
    鏟起來檢查是否為非土壤有機介質栽培」等語明確（見本院
    98年8 月4 日審判筆錄），又被告李新建於本院審理時亦供
    稱：「驗收人員負責外觀表面驗收，隱蔽處如草皮是否以非
    土壤有機介質栽培，由監工單位創世紀公司驗收」等語無訛
    （本院同上審理筆錄），而上開「高雄縣甲仙鄉小林平埔族
    公廨文化園區第二期工程估驗明細表」94年1 月7 日驗收紀
    錄亦載述「本所主計人員係兼辦且係會計年度結束整理期間
    ，業務繁忙，擬採書面審核監辦」，顯見上開工程於92年8
    月26日第一次估驗、94年1 月7 日總驗收時，均未實際檢查
    草皮是否以非土壤有機介質栽培，堪以認定。雖證人辛○○
    於偵查中證稱：「圖說是要求介質栽培，現場是土壤栽培，
    但承包商表示他們是用介質栽培，但因時間拖很久造成土壤
    跟介質有混合的現象，現場看起來下面有鋪隔離層；但跟土
    壤混在一起。」「是承包商自己解釋有用介質栽培，但我們
    看起來大部分是土壤，土壤下方有一個隔離層，隔離層上方
    是介質層，現場看起來也是土壤成分居多」「庚○○去看的
    結果，品質應該可以接受」等語（見偵一卷第28頁至29頁）
    ，惟其證述中提及之介質培育，係承包商即被告丁○○自己
    之解釋，證人僅轉述當時聽聞之情形，並非證人陳述自己所
    見情形，尚不得斷章取義而據為有利於被告之認定；雖其證
    述於現場有看見有一個隔離層，但不得憑該隔離層之存在，
    即謂被告丁○○於隔離層上之介質，係採用合於圖說之「非
    土壤」有機介質，且證人辛○○亦已明確表示「隔離層上方
    是介質層，現場看起來也是土壤成分居多」「現場是土壤栽
    培」「但我們看起來大部分是土壤」等語，核與創世紀公司
    92年8 月19日之上開函文記載「現場草毯為土壤培育，與圖
    說『介質培育』以非土壤有機介質栽培方式不符」內容相符
    。又創世紀公司已分別於92年8 月26日、94年1 月7 日同意
    包括本案草毯在內之工程通過驗收，若證人辛○○於事後另
    證述草毯不合格，恐致自身不利，從而於95年6 月16日檢察
    官傳訊時，證人辛○○所述「庚○○去看的結果，品質應該
    可以接受」等語，顯係為迴護自身利益所為之陳述，應非可
    採。至被告丁○○另辯稱：本件草毯之重點在於沒有截根，
    介質是否為土壤並非重點云云，惟查工程圖說將培育草毯之
    介質明確規定為「非土壤」，乃因該介質有助於土壤改良，
    且以土壤培育之草毯，於鋪植後須多花人力照顧草皮，其維
    護成本較高，有前開本案工程草毯圖樣所載「有機介質栽培
    草毯植生規範」附卷可參，並經證人庚○○於偵查中證述明
    確（見偵一卷第28頁），故培育草毯之介質，對於草毯之品
    質確有影響，被告丁○○辯稱介質並不重要云云，應非可採
    。綜上，被告丁○○於培植草毯時，用以供草苗生長之介質
    ，係土壤，而非以「非土壤」之有機介質，顯與工程圖說之
    要求不符，雖創世紀公司事後核章同意驗收上開以土壤為介
    質所栽植之草毯，惟係因被告甲○○以甲仙鄉公所趕辦活動
    為由，要求創世紀公司同意通過驗收所致，不得據此而謂被
    告丁○○所培植之草毯合於圖說要求。
  (四)又被告丁○○確有交付被告甲○○10萬元之事實，已如前述
    ，被告丁○○雖辯稱：我交付甲○○之10萬元，係委託他僱
    用當地機具、工人，甚至用地協調時，用於支應報酬或協調
    云云，被告甲○○亦辯稱：我收受該10萬元，係支付丁○○
    委託我僱用當地機具、工人，甚至用地協調時之費用云云。
    惟查，被告丁○○自行培植之草毯不合圖說，遭創世紀公司
    檢驗後要求「另尋專業之草毯來源，以維工程品質」，已詳
    如上述，而被告丁○○因自行培植草毯而花費1 百多萬元，
    業據其於原審證述明確（見原審卷第162 頁），若不能使用
    其草毯，則被告丁○○將受重大損失，又被告甲○○於原審
    證述：收到10萬元之時間，係在勘驗草毯之後（即92年8 月
    15日），接到創世紀公司92年8 月19日函文之前等語（見原
    審卷第144 頁），另被告丁○○於原審證述：「直到92年9
    月間才把這筆錢給甲○○」等語（見原審卷第158 頁），雖
    其二人所證述之交款時間並未一致，惟均在本案草毯於92年
    8 月15日經勘驗為不合格以後甚明，參以上開工程係於92年
    8 月26日完成第一次估驗並撥款237 萬543 元，已如前述，
    則該10萬元應係於92年8 月15日至同年8 月25日間某日所交
    付（起訴書記載交付款項之時間為92年7 、8 月間，應屬誤
    載，附此敘明）。又依93年3 月2 日12時59分證人乙○○與
    被告甲○○在高雄縣甲仙鄉公所旁之對話，被告甲○○談及
    ：「這件我幫忙很多」、「就像那一塊草，那一塊假儉草，
    他是建築培養什麼什麼的」、「他知道有的東西，去買就好
    了，價錢談不攏，我幫忙推一下」、「結果他自己去種草，
    自己種草來驗，一看就不會通過。」、「不能通過，我就幫
    他解套，一直幫他解套，因為草種下去，就無法估驗，我再
    處理」，又乙○○說「嗯，拿10萬元讓你們當基金？」被告
    甲○○回答「你說草的那一件，是有啦，有啦」、乙○○說
    「確定說他有跟我借10萬」、被告甲○○說「10萬那一條有
    啦」、乙○○說「我是說‧‧‧」被告甲○○說「那時買草
    只花10萬，比較省，省很多」，被告甲○○復談及「嗯。他
    之前種草時候，我趕他種草，不是我趕他，是他說他要用到
    錢。」、乙○○接著說「嗯。現在就是說他有時會騙我」、
    被告甲○○回答「我硬再去說，讓他能再驗一次」等語，有
    前開錄音及譯文附卷可參，復為被告甲○○所不否認。至被
    告甲○○辯稱上開對話係順乙○○之口意回答云云，惟觀諸
    對話之過程，先提及「草」者為被告甲○○，先提及「草」
    與10萬元關係者亦為被告甲○○，故就「草」及10萬元存有
    關係一節，係被告甲○○自動提及，並無順乙○○口意之情
    形，是被告甲○○上開所辯應非可採。且依上開對話，參酌
    被告丁○○交付10萬元與被告甲○○之時間點，係在本案草
    毯初勘後，益見被告丁○○因為草毯經檢驗未合格，因而交
    付被告甲○○10萬元，以利其草毯可通過驗收。參以本案草
    毯於明顯不合於圖說規範，被告甲○○仍分別向鄉長報告其
    合於契約規範，並向創世紀公司要求同意驗收，苟非被告甲○○收取10萬元賄賂，其何有如此違背職務之行為。雖證人
    即水電工人徐大林及證人徐紹斐即卡車司機，於偵查中分別
    證述因修理廁所及載運小林隧道等處之土方，而分別由被告
    甲○○交付3000元及1 萬多元等語，另證人劉仁和於調查站
    詢問及偵查中均證述被告甲○○有交付1 萬元給其轉交徐羅
    文英，以補償地上物等語。惟於93年3 月2 日12時59分證人
    乙○○與被告甲○○之對話中，被告甲○○毫無提及上開費
    用之支出，更無提及該費用與10萬元有關，有上開錄音及完
    整譯文在卷為憑，且於被告甲○○返還款項給證人乙○○時
    ，亦無將上開費用扣除，苟被告丁○○交付被告甲○○10萬
    元之目的即在支應上開費用者，則於93年3 月2 日12時59分
    證人乙○○與被告甲○○之對話時，被告甲○○何有不提及
    上開費用情形，反而說與「草」有關，且於返還款項時，何
    有不扣除上開已支出之費用，反而返還全額之10萬元之理。
    故上開費用應與被告丁○○交付被告甲○○之10萬元無關，
    被告等此部分之所辯，應非可採，顯見被告丁○○交付被告
    甲○○之10萬元，確係對於被告甲○○之賄賂。
  (五)綜上所述，本件事證已臻明確，被告丁○○涉犯對於公務員
    違背職務之行為，交付賄賂罪；被告甲○○涉犯違背職務收
    受賄賂罪，均堪認定。
二、按行為後法律有變更者，適用行為時之法律。但行為後之法
    律有利於行為人者，適用最有利於行為人之法律，刑法第2
    條第1 項定有明文。又比較時應就罪刑有關之共犯、未遂犯
    、想像競合犯、牽連犯、連續犯、結合犯，以及累犯加重、
    自首減輕暨其他法定加減（如身分加減）與加減例等一切規
    定，綜其全部罪刑之結果而為比較（最高法院95年第8 次刑
    事庭會議決議參照）；茲就本案有關之新舊法比較部分，臚
    列如下：
  (一)有關修正前刑法第10條第2 項公務員之定義為「稱公務員者
    ，謂依法令從事於公務之人員。」，修正後刑法第10條第2
    項公務員之定義為「稱公務員者，謂下列人員：一依法令服
    務於國家、地方自治團體所屬機關而具有法定職務權限，以
    及其他依法令從事於公共事務，具有法定職務權限者。二受
    國家、地方自治團體所屬機關依法委託，從事與委託機關權
    限有關之公共事務者。」，此屬刑法總則編指示性之法律，
    僅修正法律用語，當然應適用現行有效之新法。貪污治罪條
    例為配合刑法有關公務員定義規定之修正，於95年5 月30日
    修正同條第2 項之規定，惟因不論依新法或舊法之規定，被
    告丁○○均非公務員；而被告甲○○則屬公務員，新舊法適
    用並無不同，自應適用裁判時之法律即修正後之貪污治罪條
    例規定。
  (二)本件被告所犯對於違背職務之行為收受賄賂罪、行賄罪之規
    定，均有罰金刑之規定。惟刑法就罰金刑之規定，依修正前
    刑法第33條第5款規定，罰金刑應處銀元1元以上，並應依修
    正前罰金罰鍰提高標準條例第1 條規定，就其原定數額得提
    高為2 倍至10倍，但法律已依一定比率規定罰金或罰鍰之數
    額或倍數者，依其規定。惟修正後刑法第33條第5 款則規定
    ：「罰金：新臺幣1000元以上，以百元計算之」，而95年6
    月14日修正公布之刑法施行法第1 條之1 第2 項規定：「94
    年1 月7 日刑法修正時，刑法分則編未修正之條文定有罰金
    者，自94年1 月7 日刑法修正施行後，就其所定數額提高為
    30 倍 ，但72年6 月26日至94年1 月7 日新增或修正之條文
    ，就其所定數額提高為3 倍」，經比較修正前後之罰金刑輕
    重，該罰金刑之最低刑度於修法後已有加重，故以95年7 月
    1 日修正公布施行前之規定較有利於被告，應依刑法第2 條
    第1項 前段規定，適用行為時之法律，亦即適用修正前之刑
    法規定科刑。
  (三)有關刑法第37條褫奪公權部分，修正前刑法第37條第2 項規
    定：「宣告6 月以上有期徒刑，依犯罪之性質認為有褫奪公
    權之必要者，宣告1 年以上10年以下褫奪公權」，修正後同
    條項則規定：「宣告1 年以上有期徒刑，依犯罪之性質認為
    有褫奪公權之必要者，宣告1 年以上10年以下褫奪公權」，
    經比較修法前後結果，修正後之刑法第37條第2 項，將裁量
    宣告褫奪公權之有期徒刑宣告刑下限，由6 月提高為1 年。
    是本件以修正後刑法之規定較有利於被告2 人。
  (四)綜上全部比較結果，本件關於被告2 人行為之論罪科刑，雖
    褫奪公權部分，固以現行刑法較為有利，然本件如適用修正
    前刑法法定罰金刑最低刑度之規定，顯較有利於被告。則經
    整體比較結果，仍應以適用修正前刑法較為有利於被告2 人
    ，則依現行刑法第2 條第1 項前段規定，本件即應整體適用
    修正前刑法論罪科刑。
三、又所謂違背職務，則係指依其職務範圍內，應為而不為，或
    不應為而為者而言（最高法院72年台上字第4740號判例參照
    ）。查本件被告甲○○係高雄縣甲仙鄉公所財經課之約聘人
    員，承辦工程設計發包、監工決算等業務，就本案工程，明
    知丁○○所培育之草毯，非屬以非土壤之介質所培育者，不
    合於工程圖說規定，本應要求伸豪營造公司改善，重新以新
    草毯更替，以盡其監工業務，竟違反工程圖說之規範，向被
    告丁○○收取10萬元，而為通過驗收，顯屬「違背職務行為
    」。核被告甲○○所為，係犯貪污治罪條例第4 條第1項第5
    款之違背職務收受賄賂罪；被告丁○○所為，係犯貪污治罪
    條例第11條第1 項之對於公務員違背職務之行為交付賄賂罪
    。被告丁○○先後之行求、期約、交付賄賂各行為，及被告
    甲○○先後之期約、收受賄賂各行為，均係屬階段行為，均
    應依交付、收受行為處斷。
四、原審予以論罪科刑，固非無見；惟查：(一)被告丁○○係於92
    年8月15日至同年8月25日間某日交付被告甲○○10萬元，已
    如上述，原判決誤載為92年8月15日至同年9月間某日所交付
    ，認定事實已有錯誤。(二)上開工程係於92年8月26日經甲仙
    鄉公所完成第一次估驗並撥款237萬543元，再於94年1月7日
    經甲仙鄉公所完成總驗收並撥放其餘工程款，原判決誤載為
    94年1月7日完成驗收並撥款，亦有違誤，被告丁○○、甲○○上訴意旨，仍執陳詞，否認犯罪，雖無理由，惟原判決既
    有上開可議，仍應由本院將原判決予以撤銷改判；審酌被告
    丁○○承攬公共工程，不思依合約圖說規格履行，反以行賄
    方式規避違約之責任，而被告甲○○身為高雄縣甲仙鄉公所
    財經課之約聘人員，承辦工程設計發包、監工決算等業務，
    為依法令服務於地方自治團體所屬機關而具有法定職務權限
    之公務員，未能確實執行監工業務，貪圖賄賂，竟為違背職
    務之行為，惡性非輕，且被告2 人犯後否認犯行等其他一切
    情狀，分別量處如主文第2 、3 項所示之刑，併依貪污治罪
    條例第17條、修正前刑法第37條第2 項之規定，分別宣告褫
    奪公權如主文所示。又查被告丁○○犯罪行為時間，係在96
    年4 月24日以前，且核符中華民國九十六年罪犯減刑條例第
    2 條第1 項第3 款規定，且無同條例第3 條所列不予減刑之
    情形，應減其宣告刑2 分之1 如主文所示，另宣告褫奪公權
    部分，併依同條例第14條規定減輕之。至被告甲○○犯罪時
    間雖在96年4 月24日以前，惟其所犯為貪污治罪條例第4條
    第1 項第5 款之罪，未依同條例第12條規定減輕其刑，且宣
    告之有期徒刑已逾1 年6 月，依中華民國九十六年罪犯減刑
    條例第3 條第1 項第1 款規定，不予減刑。又按刑罰之執行
    ，係對於人身及財產之侵害，應止於犯罪行為人之一身為原
    則。沒收為刑罰之一種；刑法上所謂屬於犯罪行為人因犯罪
    所得之沒收物，乃指無他人對於該物得主張法律上之權利者
    而言；倘該物原屬被害人所有，而為犯罪行為人因犯罪而取
    得或變易獲得，該被害人既仍得對之為法律上權利之主張，
    自難認該當於沒收之要件。至法律有規定追繳、追徵或抵償
    者，係以法律之規定將犯罪所得，收歸國家所有，避免因該
    犯罪所得因不符刑法沒收之規定，致犯罪行為人仍得於判決
    確定後享受犯罪之成果，故有自犯罪行為人強制收回之必要
    。貪污治罪條例第10條第1 項：「犯第四條至第六條之罪者
    ，其所得財物，應予追繳，並依其情節，分別沒收或發還被
    害人。」、第2 項：「前項財物之全部或一部無法追繳時，
    應追徵其價額，或以其財產抵償之。」乃強制規定，條文就
    「沒收或發還被害人」並列規定，其性質互相排斥，應擇其
    一而為適用。所謂依其情節，分別沒收或發還被害人，係指
    應予追繳、追徵或供抵償之財物，究應予以沒收或發還被害
    人，應視其犯罪情節有無被害人而定，由法院審酌處理，並
    於主文明白諭知。有被害人者，自應發還被害人，例如竊取
    、侵占之公有財物或利用職務上機會詐取之財物，應發還被
    害人，不得沒收；如為發還之諭知者，尤應確認是否屬「被
    害人」。必無被害人時，例如賄賂罪所侵害者為國家之官箴
    及公務員執行公務之純正，行賄者屬對合犯，而非被害人，
    收賄者收受之賄賂，應予追繳沒收；對公務員經辦公用工程
    ，交付回扣之人，不能認屬被害人，其所交付之回扣應予沒
    收，不得發還之（最高法院96年台上字第5390號判決意旨參
    照）。本件被告甲○○所收受之上開賄賂10萬元，屬其犯貪
    污治罪條例第4 條第1 項第5 款之罪所得財物，所侵害者為
    國家之官箴及公務員執行公務之純正，行賄者屬對合犯，而
    非被害人，依前開說明，應依現行之貪污治罪條例第10 條
    第1 項、第2 項之規定，追繳沒收之，如全部或一部無法追
    繳時，應以其財產抵償之（按貪污治罪條例於85年10月23日
    修正公布，關於追繳沒收之規定，雖自同條例第9 條移至第
    10條，惟其內容並未變更）。又按若屬應沒收之財物，縱被
    告於犯罪後，業已返還，仍應諭知追繳沒收，如全部或一部
    無法追繳時，應追徵其價額或以其財產抵償之，不能因其返
    還而免責（最高法院88年度台上字第1862號判決意旨參照）
    。本件被告甲○○雖已將上開賄賂10萬元交付乙○○，惟依
    前開說明，仍應諭知追繳沒收，如全部或一部無法追繳時，
    應追徵其價額或以其財產抵償之，不能因其返還而免責，附
    此敘明。
據上論斷，應依刑事訴訟法第369條第1項前段、第364條、第299
條第1 項前段，貪污治罪條例第4 條第1 項第5 款、第11條第1
項、第10條第1 項、第2 項、第17條，刑法第2 條第1 項前段、
第11條、修正前刑法第37條第2 項，罰金罰鍰提高標準條例第1
條前段，中華民國九十六年罪犯減刑條例第2 條第1 項第3 款、
第7 條、第14條，判決如主文。
本案經檢察官彭南雄到庭執行職務。
中    華    民    國    98    年    8    月    18    日
                  刑事第三庭    審判長法  官  周賢銳
                                      法  官  施柏宏
                                      法  官  黃憲文
以上正本證明與原本無異。
如不服本判決應於收受本判決後10日內向本院提出上訴書狀，其
未敘述上訴理由者，並得於提起上訴後10日內向本院補提理由書
狀（均須按他造當事人之人數附繕本）「切勿逕送上級法院」。
中    華    民    國    98    年    8    月    18    日
                                      書記官  施耀程
附錄本件判決論罪科刑法條：
貪污治罪條例第4 條
有下列行為之一者，處無期徒刑或10年以上有期徒刑，得併科新
台幣1 億元以下罰金：
一  竊取或侵占公用或公有器材、財物者。
二  藉勢或藉端勒索、勒徵、強占或強募財物者。
三  建築或經辦公用工程或購辦公用器材、物品，浮報價額、數
    量、收取回扣或有其他舞弊情事者。
四  以公用運輸工具裝運違禁物品或漏稅物品者。
五  對於違背職務之行為，要求、期約或收受賄賂或其他不正利
    益者。
前項第1 款至第4 款之未遂犯罰之。
貪污治罪條例第11條
對於第2 條人員，關於違背職務之行為，行求、期約或交付賄賂
或其他不正利益者，處1 年以上7 年以下有期徒刑，得併科新臺
幣3 百萬元以下罰金。
對於外國、大陸地區、香港或澳門之公務員，就跨區貿易、投資
或其他商業活動有關事項，為前項行為者，處5 年以下有期徒刑
或科新臺幣1 百萬元以下罰金。
不具第2 條人員之身分而犯前二項之罪者，亦同。
犯前三項之罪而自首者，免除其刑；在偵查或審判中自白者，減
輕或免除其刑。
在中華民國領域外犯第1 項、第2 項之罪者，不問犯罪地之法律
有無處罰規定，均依本條例處罰。


司法院資訊處製作；財團法人民間司法改革基金會備份。
